臺灣嘉義地方法院民事判決　　　　　　　93年度重訴字第86號
原　　　告　台中縣大里市農會
法定代理人　乙○○
訴訟代理人　高志明律師
複代　理人　蔡坤旺律師
被　　　告　財虹建設股份有限公司
　　　　　　　　　　　　號一樓.
法定代理人　丙　○
　　　　　　　　　　　　號一樓.
被　　　告　甲○○
訴訟代理人　方文賢律師
上列當事人間請求拆屋還地事件，經於中華民國九十四年十二月
十四日言詞辯論終結，本院判決如下：
    主  文
被告財虹建設股份有限公司應將坐落嘉義縣鹿草鄉○○段九四八
、九三三、九四四、九三七號等四筆土地上如嘉義縣水上地政事
務所九十四年五月十二日之複丈成果圖所示編號Ａ、Ｂ、Ｈ、Ｉ
、Ｋ、Ｍ、Ｎ、Ｑ、Ｒ、Ｓ、Ｔ、Ｕ、Ｗ、Ｅ１、Ｆ１、Ｇ１、
Ｈ１、Ｉ１、Ｊ１、Ｋ１、Ｌ１、Ｍ１、Ｎ１、Ｏ１、Ｐ１、Ｑ
１、Ｒ１（面積詳如複丈成果圖所載）之ＲＣ磚造房屋拆除，並
將土地交還原告。
被告甲○○應將坐落嘉義縣鹿草鄉○○段九四八、九四四號等二
筆土地上如嘉義縣水上地政事務所九十四年五月十二日之複丈成
果圖所示編號Ｃ、Ｄ、Ｅ、Ｆ、Ｇ、Ｊ、Ｌ、Ｏ、Ｐ、Ｖ、Ｘ、
Ｙ、Ｚ、Ａ１、Ｂ１、Ｃ１、Ｄ１（面積詳如複丈成果圖所載）
之ＲＣ磚造房屋拆除，並將土地交還原告。
本判決第二項於原告以新台幣壹佰壹拾萬元為被告甲○○預供擔
保後，得為假執行。被告甲○○於執行標的物拍定、變賣或物之
交付前，以新台幣參佰參拾萬元供擔保後，得免為假執行。
訴訟費用由被告財虹建設股份有限公司負擔百分之六十三，餘由
被告甲○○負擔。
    事實及理由
壹、本件被告經合法通知，均未於言詞辯論期日到場，核無民事
    訴訟法第三百八十六條所列各款情形，爰依原告之聲請，由
    其一造辯論而為判決。
貳、原告起訴主張坐落嘉義縣鹿草鄉○○段九四八、九三三、九
    四四、九三七號等四筆土地（地籍圖重測前地號依序為鹿草
    段七二二之六、七二二之七、七二二之七八號、七二二之一
    五一號）為原告所有，有土地登記簿謄本四份為證。被告財
    虹建設股份有限公司（下稱財虹公司）先前在上開系爭土地
    上蓋建有如嘉義縣水上地政事務所九十四年五月十二日之複
    丈成果圖（下稱附圖）所示Ａ、Ｂ、Ｈ、Ｉ、Ｋ、Ｍ、Ｎ、
    Ｑ、Ｒ、Ｓ、Ｔ、Ｕ、Ｗ、Ｅ１、Ｆ１、Ｇ１、Ｈ１、Ｉ１
    、Ｊ１、Ｋ１、Ｌ１、Ｍ１、Ｎ１、Ｏ１、Ｐ１、Ｑ１、Ｒ
    １地上物；被告甲○○於鈞院八十七年度執字第五八二二號
    強制執行程序中承受附圖所示Ｃ、Ｄ、Ｅ、Ｆ、Ｇ、Ｊ、Ｌ
    、Ｏ、Ｐ、Ｖ、Ｘ、Ｙ、Ｚ、Ａ１、Ｂ１、Ｃ１、Ｄ１地上
    物，兩者均無正當合法權源而占用原告所有上開系爭土地，
    原告爰依民法第七百六十七條本於所有權之作用，請求判決
    (1)被告財虹公司應將附圖所示Ａ、Ｂ、Ｈ、Ｉ、Ｋ、Ｍ、Ｎ
　　、Ｑ、Ｒ、Ｓ、Ｔ、Ｕ、Ｗ、Ｅ１、Ｆ１、Ｇ１、Ｈ１、Ｉ
  　１、Ｊ１、Ｋ１、Ｌ１、Ｍ１、Ｎ１、Ｏ１、Ｐ１、Ｑ１、
    Ｒ１地上物拆除，並將土地交還原告；(2)被告甲○○應將附
    圖所示Ｃ、Ｄ、Ｅ、Ｆ、Ｇ、Ｊ、Ｌ、Ｏ、Ｐ、Ｖ、Ｘ、Ｙ
    、Ｚ、Ａ１、Ｂ１、Ｃ１、Ｄ１地上物拆除，並將土地交還
    原告；(3)願供擔保請准宣告假執行。
參、被告財虹公司則以系爭土地實係該公司出資所購買，只是借
    名登記在該公司股東陳金堆名下，附圖編號Ａ、Ｂ、Ｈ、Ｉ
    、Ｋ、Ｍ、Ｎ、Ｑ、Ｒ、Ｓ、Ｔ、Ｕ、Ｗ、Ｅ１、Ｆ１、Ｇ
　　１、Ｈ１、Ｉ１、Ｊ１、Ｋ１、Ｌ１、Ｍ１、Ｎ１、Ｏ１、
  　Ｐ１、Ｑ１、Ｒ１地上物為該公司原始起造，土地及建物同
    屬一人所有，而今土地所有權由原告取得，則土地受讓人與
    建物所有人間，推定在建物得使用期限內，有租賃關係存在
    等語資為抗辯。
肆、被告甲○○則以系爭土地係由被告財虹公司所購買，而借名
    登記在其股東陳金堆、陳照雄名下，並以之興建系爭建物。
    土地部分經拍賣程序，由原告承受取得所有權。建物部分則
    於另一拍賣程序中，因原告放棄優先承買權，而由被告甲○
    ○承受取得。系爭建物係由被告財虹公司出資興建，對於系
    爭土地而言，可類推適用最高法院四十八年度台上字第一四
    五七號判例及民法第四百二十五條之一第一項之規定，推定
    系爭建物於得使用期限內對基地有租賃關係。又原告在鈞院
    八十五年度執字第二七四六號強制執行事件中承受系爭土地
    時，已知地上有系爭建物存在。嗣又於鈞院八十七年度執字
    第五八八二號強制執行事件中，對於所拍賣之標的物即系爭
    建物表示不願優先承購之意思，系爭建物始由被告甲○○承
    受，足見原告對於系爭建物繼續使用系爭土地，已有默示之
    同意。原告卻於本件訴訟中主張被告甲○○所有之系爭建物
    乃無權佔用原告所有土地，屬權利濫用，其請求為無理由。
    聲明(1)駁回原告之訴及假執行之聲請；(2)如受不利判決，願
    供擔保請准宣告免予假執行。
伍、本件經本院命兩造提出爭點整理狀後，整理簡化爭點及不爭
    執點，是以本院僅就兩造協議簡化之爭點及不爭執點為審究
    ，合先敘明。
陸、兩造不爭執部分為：
    坐落嘉義縣鹿草鄉○○段第九四八、九四四、九三七號等三
    筆土地（重測前分別為鹿草鄉○○段七二二之六、七二二之
    七八、七二二之一五一號）原為訴外人陳金堆所有；嘉義縣
    鹿草鄉○○段第九三三號（重測前為鹿草鄉○○段七二二之
    七號）原為訴外人陳照雄所有。上開土地均設定本金最高限
    額抵押權新台幣九千萬元予原告即台中縣大里市農會。嗣經
    本院拍賣而由原告承受取得所有權，有土地登記簿謄本在卷
    可稽。上開土地上原有被告財虹公司為原始起造人之如附圖
    所示編號Ａ、Ｂ、Ｈ、Ｉ、Ｋ、Ｍ、Ｎ、Ｑ、Ｒ、Ｓ、Ｔ、
    Ｕ、Ｗ、Ｅ１、Ｆ１、Ｇ１、Ｈ１、Ｉ１、Ｊ１、Ｋ１、Ｌ
    １、Ｍ１、Ｎ１、Ｏ１、Ｐ１、Ｑ１、Ｒ１、Ｃ、Ｄ、Ｅ、
    Ｆ、Ｇ、Ｊ、Ｌ、Ｏ、Ｐ、Ｖ、Ｘ、Ｙ、Ｚ、Ａ１、Ｂ１、
    Ｃ１、Ｄ１建物。其中編號Ｃ、Ｄ、Ｅ、Ｆ、Ｇ、Ｊ、Ｌ、
    Ｏ、Ｐ、Ｖ、Ｘ、Ｙ、Ｚ、Ａ１、Ｂ１、Ｃ１、Ｄ１等十四
    棟建物（坐落位置及面積，業經本院囑託嘉義縣水上地政事
    務所實施測量，並有複丈成果圖乙份可稽）於八十七年間經
    被告甲○○聲請本院八十七年度執字第五八八二號債務執行
    進行拍賣，後由被告甲○○以債權人之地位聲明承受上開十
    四棟建物而取得所有權等事實，業據本院依職權調取八十五
    年度執字第二七四六號拍賣抵押物強制執行事件及八十七年
    度執字第五八八二號債務執行事件卷宗查閱屬實，並有本院
    依職權向嘉義縣鹿草鄉公所調取之嘉鹿鄉建執字第018－054
    號建造執照申請案中原始起造人與變更起造人清冊及申請書
    影本在卷足憑，應堪信為真實。
柒、經整理簡化本件之爭點為：
    (1)原告主張系爭被告財虹公原告於本院司所起造之建物及被
      告甲○○所承受之建物均無合法使用原告所有土地之正當
      權源，為無權占有，且系爭土地原為訴外人陳金堆、陳照
      雄所有，而系爭建物原為被告財虹公司所有，土地、建物
      非屬同一人所有，自無民法第四百二十五條之一第一項及
      同法第八百七十六條第一項規定之適用。被告則均抗辯稱
      系爭土地實係被告財虹公司所有，僅為向原告辦理融資貸
      款之便，而借名登記在訴外人陳金堆、陳照雄名下。陳金
      堆、陳照雄二人均為被告財虹公司之股東，系爭土地與建
      物實際上同為被告財虹公司所有。依照民法第四百二十五
      條之一第一項之規定，推定在房屋得使用期限內，有租賃
      關係，其期限不受民法第四百四十九條第一項規定之限制
      。
    (2)原告主張原告於本院八十五年度執字第二七四六號拍賣抵
      押物強制執行事件中，指封抵押權之義務人即訴外人陳金
      堆所有之抵押物，依法承受抵押之土地。嗣又於本院八十
      七年度執字第五八八二號債務執行事件中，對於該執行事
      件之債權人即被告甲○○所指封之被告財虹公司所有之系
      爭建物，表示不願優先承買之意思，均為債權人即原告依
      法所得主張之權利。被告甲○○則抗辯稱原告於承受系爭
      土地時，對於土地上有被告財虹公司興建之建物知之甚詳
      ，原告卻願意承受，足見其已同意容忍系爭建物占用其所
      承受之系爭土地。嗣後原告於本院八十七年度執字第五八
      八二號債務執行事件中，對於該執行事件之債權人即被告
      甲○○所指封之被告財虹公司所有之系爭建物，得表示優
      先承買之意思，使房地產權合一。但原告卻又不願優先承
      買，反而對承受該建物之被告甲○○訴請拆屋還地，顯不
      合情理，亦有權利濫用之嫌。
捌、依據上開兩造整理之爭點，本件所應審究者為：(1)系爭土地
    及建物是否屬同一人所有，有無民法第四百二十五條之一第
    一項、第八百七十六條第一項及最高法院四十八年台上字第
    一四五七號判例之適用？(2)原告提起本件拆屋還地之訴有無
    權利濫用之情形？
玖、本院判斷如下：
    (1)按土地及其土地上之房屋同屬一人所有，而僅將土地或僅
      將房屋所有權讓與他人，或將土地及房屋同時或先後讓與
      相異之人時，土地受讓人或房屋受讓人與讓與人間或房屋
      受讓人與土地受讓人間，推定在房屋得使用期限內，有租
      賃關係。其期限不受第四百四十九條第一項規定之限制。
      又土地及其土地上之建築物，同屬於一人所有，而僅以土
      地或僅以建築物為抵押者，於抵押物拍賣時，視為已有地
      上權之設定。固為民法第四百二十五條之一第一項及同法
      第八百七十六條第一項所明定。最高法院四十八年台上字
      第一四五七號判例要旨雖揭示：「土地與房屋為各別之不
      動產，各得單獨為交易之標的，且房屋性質上不能與土地
      使用權分離而存在，亦即使用房屋必須使用該房屋之地基
      ，故土地及房屋同屬一人，而將土地及房屋分開同時或先
      後出賣，其間雖無地上權設定，然除有特別情事，可解釋
      為當事人之真意，限於賣屋而無基地之使用外，均應推斷
      土地承買人默許房屋承買人繼續使用土地。」然而，根據
      上開條文及判例之文意，欲主張有租賃關係存在或房屋之
      承買人得對土地承買人主張繼續使用土地，均以土地及房
      屋原屬同一人所有為要件。經查，系爭坐落嘉義縣鹿草鄉
      ○○段第九四八、九四四、九三七號等三筆土地（重測前
      分別為鹿草鄉○○段七二二之六、七二二之七八、七二二
      之一五一號）原為訴外人陳金堆所有；嘉義縣鹿草鄉○○
      段第九三三號（重測前為鹿草鄉○○段七二二之七號）原
      為訴外人陳照雄所有，其地上建物則係被告財虹公司起造
      ，此分別有土地登記簿謄本及起造人清冊附卷可證。足證
      土地與建物非同屬一人所有。雖土地及建物於嗣後之本院
      八十五年度執字第二七四六號及八十七年度執字第五八八
      二號強制執行程序中，分別由原告及被告甲○○承受取得
      所有權，然因與上開法條及判例所揭示之要件不符，被告
      抗辯本件有民法第四百二十五條之一第一項規定之適用，
      對系爭土地推定在房屋得使用期限內，有租賃關係存在云
      云，於法自有未合。
    (2)原告固於承受系爭土地時即明知地上有他人之建物存在，
      但尚不足以此推論原告有默示同意被告財虹公司與被告甲
      ○○可以繼續占有使用系爭土地。況使用借貸本係無償借
      用性質，不能與租賃相提並論，難認有民法第四百二十五
      條之適用。故土地（不動產）於所有權移轉於他人後，除
      已得該他人即現在之所有人同意允予繼續使用外，縱經前
      所有人無償提供或允許借用人使用，亦不能以之拘束現在
      之所有人，而對現在之所有人主張有使用該土地之權利。
      （最高法院九十一年台上字第二七八號判決參照）經查，
      系爭土地之原所有人即訴外人陳金堆、陳照雄二人，原係
      被告財虹公司股東，其等雖曾無償提供或允許被告財虹公
      司借用系爭土地，在地上興建系爭建物出售，此種情形充
      其量也僅止於成立使用借貸契約而已。使用借貸原屬貸與
      人與借用人間之特定關係，除當事人另有約定外，自無移
      轉其權利於第三人之可言。被告財虹公司與甲○○均未舉
      證證明其與原告間有何特別約定原告願繼受原土地所有人
      容忍被告使用系爭土地之義務，故依照上述最高法院判決
      之意旨所示，被告財虹公司與訴外人陳金堆、陳照雄間關
      於土地使用借貸之約定，尚難用以拘束原告。被告抗辯原
      告於承受土地之時，已知地上尚有被告之建物而仍願意承
      受，應有默示容忍被告繼續使用土地之意思云云，似嫌無
      據。
    (3)被告甲○○另抗辯原告承受土地後，在另案拍賣被告甲○
      ○承受之建物時，竟表示拋棄優先承買權，待被告甲○○
      承受取得建物所有權後，原告始提起本件訴訟請求拆屋還
      地，顯有權利濫用之情事云云。按「權利之行使，不得違
      反公共利益，或以損害他人為主要目的。行使權利，履行
      義務，應依誠實及信用方法。」民法第一百四十八條定有
      明文。倘權利之行使，自己所得利益極少而他人及國家社
      會所受之損失甚大，非不得視為以損害他人為主要目的。
      惟權利之行使，是否以損害他人為主要目的，應就權利人
      因權利行使所能取得之利益，與他人及國家社會因其權利
      行使所受之損害，比較衡量以定之。（最高法院八十八年
      台上字第三五七號判決參照）又所謂誠實信用之原則，係
      在具體的權利義務之關係，依正義公平之方法，確定並實
      現權利之內容，避免當事人間犧牲他方利益以圖利自己，
      自應以權利人與義務人雙方利益為衡量依據，並應考慮權
      利義務之社會上作用，於具體事實妥善運用之方法。（最
      高法院九十三年台上字第一九四八號判決）經查，原告於
      本院八十七年度執字第五八八二號債務執行事件中，表明
      不願優先承買被告甲○○所有之系爭建物，或係基於經濟
      價值之考量，或係基於資金調度之考量，其拋棄優先承買
      權應認係合法之意思表示。再查，系爭建物其結構體雖均
      已大致完成，然僅有部分完成外牆磁磚之黏貼，大部分外
      牆均未貼磁磚，亦未裝設窗戶，如欲使能供人居住之程度
      ，尚需花費大筆資金，此有系爭建物之照片附卷可稽。且
      系爭建物興建距今已將近十年，平日無人居住，欠缺維護
      ，經計算折舊後，其殘值顯較新屋為低。而原告所有土地
      面積廣大，如能將被告所有建物拆除而另作規劃，其經濟
      價值應較系爭建物之殘值為大。兩相衡量兩造之利益及損
      失，原告起訴請求拆屋還地，乃權利之正當行使，其目的
      係在回復其所有物，非以損害他人為主要目的，難認有權
      利濫用之情事存在。
拾、綜上所述，被告抗辯本件有民法第四百二十五條之一第一項
    之適用，主張在房屋得使用之期限內，對於土地有租賃關係
    存在云云，於法不合，已如前述。被告復無法舉證證明有何
    正當占有使用系爭土地之權源，從而原告本於所有權之作用
    ，起訴請求被告財虹公司應將坐落嘉義縣鹿草鄉○○段九四
    八、九三三、九四四、九三七號等四筆土地上如嘉義縣水上
    地政事務所九十四年五月十二日之複丈成果圖所示編號Ａ、
    Ｂ、Ｈ、Ｉ、Ｋ、Ｍ、Ｎ、Ｑ、Ｒ、Ｓ、Ｔ、Ｕ、Ｗ、Ｅ１
    、Ｆ１、Ｇ１、Ｈ１、Ｉ１、Ｊ１、Ｋ１、Ｌ１、Ｍ１、Ｎ
    １、Ｏ１、Ｐ１、Ｑ１、Ｒ１之RC磚造房屋；被告甲○○應
    將同一複丈成果圖所示編號Ｃ、Ｄ、Ｅ、Ｆ、Ｇ、Ｊ、Ｌ、
    Ｏ、Ｐ、Ｖ、Ｘ、Ｙ、Ｚ、Ａ１、Ｂ１、Ｃ１、Ｄ１之RC磚
    造房屋拆除，並將土地交還原告，於法自屬有據，應予准許
    。
拾壹、原告及被告甲○○兩造陳明願供擔保請為宣告假執行或免
      為假執行，經核均與規定相符，爰分別酌定相當之擔保金
      額予以宣告。
拾貳、因本案事證已臻明確，兩造其餘主張陳述及所提之證據，
      均毋庸再予審酌，附此敘明。
拾參、據上論結，原告之訴為有理由，依民事訴訟法第三百八十
      五條第一項前段、第七十八條、第八十五條第一項但書、
      第三百九十條第二項、第三百九十二條第三項，判決如主
      文。
中　　華　　民　　國　　94　　年　　12　　月　　28　　日
                  民一庭法　官　曾文欣
以上正本係照原本作成
如對本判決上訴須於判決送達後20日內向本院提出上訴狀
中　　華　　民　　國　　94　　年　　12　　月　　28　　日
                        書記官  洪秋華
